臺灣高雄地方法院民事判決　　　　　　　　　　　　九十三年度訴字第二二五九號
　　原　　　告　辰○○○
　　　　　　　　丑○○
　　　　　　　　寅○○
　　共　　　同　李文禎律師
　　訴訟代理人　黃如流律師
　　被　　　告　乙○○○
　　　　　　　　己○○
　　　　　　　　戊○○
　　　　　　　　子○○
　　　　　　　　辛○○
　　　　　　　　癸○○
　　　　　　　　壬○○
　　右　一　人
　　訴訟代理人　未○○
　　　　　　　　鄭宗在
　　被　　　告　午○○○
　　　　　　　　丙○○
　　　　　　　　丁○○
　　　　　　　　庚○○
　　　　　　　　卯○○
　　　　　　　　巳○○
　　　　　　　　甲○○
當事人間土地所有權移轉登記事件，本院於民國九十四年一月二十七日言詞辯論終結
，判決如下：
    主    文
原告之訴駁回。
訴訟費用由原告負擔。
    事實及理由
一、本件被告乙○○○、己○○、戊○○、子○○、辛○○、癸○○、午○○○、丙○○、丁○○、庚○○、巳○○、甲○○經合法通知，均無正當理由未於言詞辯
    論期日到場，核無民事訴訟法第三百八十六條各款所列情形，爰依原告之聲請，
    由其一造辯論而為判決。
二、原告主張：(一)坐落高雄縣彌陀鄉○○段六七○地號，面積一五九九點七一平方公
    尺、同段九八○地號，面積二六五點六九平方公尺、同段九八一地號，面積九一
    八．四平方公尺之土地內，應有部分均為四○○分之六○（下稱系爭土地），原
    為訴外人吳瑞所有。民國七十年間吳瑞將其名下所有之不動產，包括系爭土地及
    高雄縣彌陀鄉○○段三一○、三一○之一地號土地交其子孫公開出價標售，由原
    告之被繼承人吳正義（即吳瑞之六子）以新台幣（下同）四十六萬元得標，於同
    年六月三十日付清買賣價金，前開五筆土地一直未辦理所有權移轉登記。吳正義
    及吳瑞分別於七十三年一月二十日及七十四年一月十九日死亡，兩造分別為前開
    二人之繼承人。依「吳瑞家產處理方案協議書」（下稱系爭協議書）之記載，系
    爭土地必須於吳瑞過世後始可請求移轉，故請求權時效應自七十四年一月十九日
    起算。原告另於八十一年間要求被告壬○○移轉系爭土地所有權，為被告壬○○
    所拒絕。另原告於八十二年間訴請被告移轉登記前開彌陀段三一○、三一○之一
    地號土地，獲得勝訴判決確定在案。爰依買賣及繼承之法律關係請求被告移轉系
    爭土地之所有權等語；並聲明：被告應將坐落高雄縣彌陀鄉○○段六七○地號，
    面積一五九九點七一平方公尺、同段九八○地號，面積二六五點六九平方公尺、
    同段九八一地號，面積九一八點四平方公尺之土地，應有部分均為四○○分之六
    ○，按附表所示應有部分之比例，移轉登記予原告。
三、被告壬○○則以：原告提出之系爭協議書所載之「老大人」是否指吳瑞，及系爭
    協議書之內容為何，伊不清楚。且系爭協議書載明吳正義購買系爭土地於七十年
    六月三十日付清價款，其請求權時效應自簽訂系爭協議書之日即七十年八月三日
    起算，但吳正義或其繼承人並未在十五年期限內請求辦理所有權移轉登記，其請
    求權之時效已經消滅等語，資為抗辯；並聲明：原告之訴駁回。
四、被告乙○○○、己○○、戊○○、子○○、辛○○、癸○○、午○○○、丙○○
    、丁○○、庚○○、巳○○、甲○○均未於言詞辯論期日到場，除丙○○提出準
    備書狀以：當初協議時，先父吳瑞曾言明待借款二十萬元本利還清才過戶予買方
    ，可能是借款未還所以未過戶。另原告在八十二年間所提起之訴訟，於判決確定
    後已將過戶所需資料交給原告，當時未一併辦理是原告之疏失等語，資為抗辯；
    並聲明：駁回原告之訴。其餘被告均未提出準備書狀作任何聲明或陳述。
五、本件原告起訴主張兩造分別係吳正義及吳瑞之繼承人、原告於八十二年間訴請吳
    瑞之繼承人就前開彌陀鄉○○段三一○、三一○之一地號土地應有部分辦理繼承
    登記後移轉予原告，獲得勝訴判決等情，除有繼承系統表、協議書、本院九十二
    年度訴字第四九一號判決各一份、系爭三筆土地繼承登記前後之登記謄本二份（
    見本院卷第八至十八頁、第一百零一至一百二十九頁）可稽，並經本院依職權調
    閱八十二年度訴字第四九一號卷宗，核閱屬實外，復為被告丙○○、壬○○所不
    爭執，堪信為真實。惟前開被告二人以前詞置辯，則本件之爭點為：(一)系爭協議
    書所指之「老大人」是否指吳瑞？倘若「老大人」係指吳瑞，則吳瑞出賣之不動
    產是否包括系爭土地？(二)原告系爭土地之所有權移轉登記請求權是否已消滅？經
    查：
（一）
  １、系爭協議書首行係記載「吳瑞家產處理方案協議書」一語，應可認定系爭協議
      書所記載之內容，係就吳瑞財產應如何處理所為之協議。次查，系爭協議書第
      三項記載出席之親屬包括大房至六房，分別係吳瑞的四位兒子及二位孫子（其
      中二房吳崑陣、五房吳明陣於立協議書前已死亡，分別由其子辛○○、丁○○
      代表出席）。協議書六、主持人報告事項：「１、家父母（祖父母）親二位大
      人年高望重‧‧‧近年來均因體弱多病，而且所有子孫因謀生之故均遷離本籍
      地居住他鄉外，因此『兩位老大人』均缺少子孫近侍奉養‧‧‧。２、因此本
      （七十）年一月間經各房同意老大人允准將其名義下家產（包括房屋、土地）
      通知各房參加標購，將其所得價款分攤各房。」等語，應可認定系爭協議書記
      載之「家父母」、「祖父母」及「兩位老大人」係指吳瑞夫婦。
  ２、系爭協議書記載標賣之財產為吳瑞名下之家產，包括吳瑞之所有房屋、土地，
      並未將特定之財產排除，此觀諸系爭協議書六、討論事項第二點即明。且系爭
      三筆土地係吳瑞於四十二年四月十日向第三人購買，同年五月九日完成所有權
      移轉登記，有土地登記謄本三份可稽，故原告主張標賣之不動產包括吳瑞之所
      有財產等情，應可採信。另查，被告壬○○既不否認系爭協議書之真正，而協
      議書已記載吳瑞同意將其名下財產由各房標購，由吳正義以四十六萬元標得等
      情，故依協議書之記載，已就吳瑞與吳正義就系爭土地成立買賣契約之事實予
      以確認。因此，原告主張吳正義對吳瑞有所有權移轉登記請求權存在、該請求
      權由其等繼承等情，應可採信。
（二）
  １、按請求權，因十五年間不行使而消滅。消滅時效，自請求權可行使時起算。民
      法第一百二十五條前段、第一百二十八條前段定有明文。查原告主張系爭土地
      之買賣價金四十六萬元已於七十年六月三十日付清，除有系爭協議書可證外，
      並經本院依職權調閱八十二年度訴字第四九一號卷宗，查明本件之協議書與該
      案件之協議書係屬同一，而該案件之被告吳仁、丙○○、辛○○（後二人同為
      本件之被告）對協議書之真正不爭執，堪認原告之主張為真實。次查，系爭協
      議書：「七、討論事項２、老大人名義下家產（包括房地）已由六房吳正義標
      得且付清全部款項，而尚未辦理所有權移轉登記，請討論公決。決議：至遺產
      繼承時各房應無條件提供繼承所需遺產繼承人拋棄書、
      印鑑章交六房吳正義自行辦理過戶。３如果老大人百歲魂上西天極樂世界之時
      ，各房要備妥
      辦理所有權移轉登記，所需一切費用由六房吳正義自行負擔，請公決。議決：
      照提案條件通過議案。」等語，既已記載大房至五房應於吳瑞死亡之日交付相
      關證件予吳正義辦理移轉登記，依前揭約定，原告於七十三年一月二十日吳正
      義死亡繼承吳正義之權利後，得於吳瑞死亡之日即七十四年一月十九日起請求
      被告交付之，其所有權移轉登記請求權時效應自當日起算。
  ２、次按，時效因請求而中斷者，若於請求後六個月內不起訴，視為不中斷，民法
      第一百三十條亦有明文。原告主張曾於八十一年間請求被告壬○○提供過戶相
      關資料，為被告拒絕，嗣後又曾以電話要求過戶，但未留下證據等語，然此為
      被告壬○○所否認，原告亦無法舉證以明之，則縱使原告前開主張為真，惟其
      自承未於請求後六個月內起訴，依前揭規定，其請求自不生時效中斷之效力。
      是以，原告既無法證明時效中斷之事由存在，則其所有權移轉登記請求權之時
      效自七十四年一月十九日起算，至八十九年一月十八日止，已達十五年。原告
      於九十三年十月十五日提起本訴，已逾十五年之請求權時效，故被告壬○○提
      出時效完成之抗辯，堪予採信。
　３、再按訴訟標的對於共同訴訟之各人必須合一確定者，共同訴訟人中一人之行為
      有利益於共同訴訟人者，其效力及於全體；不利益者，對於全體不生效力。為
      民事訴訟法第五十六條第一款所明定。又所謂共同訴訟人中一人之行為，有利
      益於共同訴訟人或不利益於共同訴訟人，係指於行為當時就形式上觀之，有利
      或不利於共同訴訟人而言，非指經法院審理結果有利者其效力及於共同訴訟人
      ，不利者其效力不及於共同訴訟人而言，最高法院五十二年台上字第一九三○
      號著有判例可資參照。被告壬○○提出之時效抗辯既非基於個人抗辯事由，並
      屬對於全體共同被告有利之事實，效力自及於其他共同被告。從而，原告起訴
      ，為無理由，應予駁回。
六、本件事證已臻明確，兩造其餘主張、陳述及所提之證據，對本件結果之判斷，不
    生影響，爰不一一審酌，附此敘明。
七、本件原告之訴為無理由，依民事訴訟法第三百八十五條第一項前段、第七十八條
    ，判決如主文。
中　　　華　　　民　　　國　　九十四　　年　　 二 　　月　  　十四  　　日
                             臺灣高雄地方法院民事第五庭
                                           審判長法官 陳嘉惠
                                                 法官 秦慧君
                                                 法官 方錦源
正本係照原本作成。
如不服本判決，應於送達後廿日內，向本院提出上訴狀。
中　　　華　　　民　　　國　　九十四　　年　　 二 　　月　　  十四  　　日
                                           法院書記官 邱靜銘
